臺灣高等法院刑事判決　　　　　　　　96年度上訴字第1532號
上　訴　人　臺灣基隆地方法院檢察署檢察官
被　　　告　甲○○
上列上訴人因被告違反毒品危害防制條例案件，不服臺灣基隆地
方法院96年度訴字第75號，中華民國96年2月27日第一審判決（
起訴案號：臺灣基隆地方法院檢察署96年度毒偵字第22號），提
起上訴，本院判決如下：
    主  文
原判決撤銷，發回臺灣基隆地方法院。
    理  由
一、公訴意旨略以：被告甲○○前因二次施用毒品案件，經原審
    裁定送觀察、勒戒後，均認無繼續施用毒品之傾向後，分別
    經臺灣基隆地方法院檢察署檢察官於民國88年10月18日、89
    年1月24日，各以88年度毒偵字第595號、89年度毒偵字第15
    4號為不起訴處分確定。再因施用第二級毒品案件，經上開
    檢察署檢察官以89年度毒偵字第2377號聲請簡易判決處刑，
    並經本院以89年度易字第727號判決判處有期徒刑6月，於91
    年4月6日縮刑期滿執行完畢。詎被告猶未戒斷毒癮，復基於
    施用第一級毒品之犯意，於95年11月14日17時許，在基隆市
    中正區○○街加油站，以將海洛因摻水置入針筒注射手臂方
    式施用第一級毒品海洛因，嗣於95年11月15日下午3時許，
    在基隆市○○區○○路與教忠街口，因其形跡可疑且神智不
    清，為警查悉其為毒品案件列管人口後，採集其尿液送驗後
    呈海洛因之嗎啡陽性反應，因認被告涉犯毒品危害防制條例
    第10條第1項之施用第一級毒品罪嫌等語。
二、原判決意旨略以：被告前因施用毒品案件，二度經觀察、勒
    戒後，均認無繼續施用毒品之傾向，分別經臺灣基隆地方法
    院檢察署檢察官於88年10月18日、89年1月24日，各以88年
    度毒偵字第595號、89年度毒偵字第154號為不起訴處分確定
    ，並先後於88年10月21日、89年1月25日執行完畢釋放。再
    因施用毒品案件，經送強制戒治，並經上開檢察署檢察官聲
    請以簡易判決處刑，經原審以89年度基簡字第234號判決判
    處有期徒刑4月確定，戒治部分則於89年8月5日停止戒治出
    所付保護管束，原定於90年2月24日保護管束期滿，嗣因於
    「停止戒治付保護管束期間內」即89年10月20日晚間10時許
    為警採尿送驗前4日內某時施用第二級毒品，由上開檢察署
    檢察官提起公訴並聲請撤銷停止戒治，經原審裁定撤銷停止
    戒治，並以89年度易字第727號判決判處有期徒刑6月確定，
    戒治部分於89年12月5日入所執行殘餘戒治期間6月20日，迨
    90年6月24日執行完畢，並接續執行上開二案徒刑，於91年4
    月6日縮短刑期執行完畢等情，有本院被告前案紀錄表、前
    揭不起訴處分書及判決書附卷足佐。則被告於本案前最近一
    次施用毒品時間，係於強制戒治程序中之「停止戒治付保護
    管束期間內」，被告雖因該次施用毒品犯行而遭追訴處罰，
    然因該次強制戒治程序根本尚未執行完畢，則被告已不合5
    年內已再犯之規定，故被告前次強制戒治之執行完畢釋放日
    為「90年6月24日」，與本件施用毒品時間即95年11月14日
    之時間差距已逾5年，其間亦「無」再犯施用毒品之罪而經
    依法追訴處罰，被告本次再犯施用毒品之罪，應屬「5年後
    再犯」，依毒品危害防制條例第20條第3項之規定，檢察官
    應依同條例第20條第1項之規定向法院聲請觀察、勒戒，竟
    依同條例第23條第2項之規定提起公訴，即非適法。因認本
    件起訴程序違背規定，爰不經言詞辯論，逕為不受理之判決
    云云。
三、檢察官上訴意旨略以：被告前因已四犯施用毒品案件，其中
    初犯及二犯分別經法院裁定令入觀察勒戒處所施以觀察勒戒
    2次，並分別於88年10月21日、89年1月25日執行完畢釋放，
    三、四犯則經法院裁定強制戒治，於90年6月25日執行完畢
    ，並分別判處有期徒刑確定，而接續執行至91年4月7日縮短
    刑期執行完畢，本件被告為五犯，應堪認定。毒品危害防制
    條例修正後「再犯」應指相對於「初犯」後之第二次犯罪，
    故該條例第20條第3項「五年後再犯第十條之罪者」，應指
    相對於「經觀察、勒戒或強制戒治執行」之「初犯」而言之
    第二次犯罪，且依最高法院95年度第7次刑事庭會議決議文
    義，堪認「初犯」係被告第一次犯施用毒品罪行之處遇為起
    算時點，即於「初犯」觀察勒戒或強制戒治執行完畢釋放後
    ，須5年內均無施用毒品之行為，始能認為其前所實施之執
    行足遮斷被告之毒癮。本件被告既五犯施用毒品之罪嫌，檢
    察官逕行起訴，並無不合，原審諭知不受理判決，自有適用
    法律上之違法，爰請求撤銷原判決，另為適法判決等語。
四、經查：
  (一)按毒品危害防制條例係於92年7月9日修正公布，並自93年1
    月9日施行，依該條例第20條及第23條之立法理由觀之，修
    正毒品危害防制條例就施用毒品者，祇於「初犯」及「五年
    後再犯」二種情形，有其追訴條件之限制，即須於初犯經觀
    察、勒戒或強制戒治釋放後，五年內均無施用毒品之行為，
    始能認其前所實施之觀察、勒戒或強制戒治已足遮斷毒癮，
    而得於5年後再犯時，再予適用初犯之規定，重行觀察、勒
    戒等程序。倘5年內已經再犯，被依法追訴處罰，縱其第三
    次（或第三次以上）施用毒品之時間在初犯釋放5年以後，
    即與「五年後再犯」之情形有別，且因已於「五年內再犯」
    ，顯見其再犯率甚高，原實施觀察、勒戒或強制戒治，已無
    法收其實效，而無5年戒斷期之存在，自無再經觀察、勒戒
    及強制戒治之必要，應得逕行追訴處罰（最高法院95年台上
    字第1071號判決、95年度第7次刑事庭會議決議參照）。
  (二)本件被告前因施用毒品，經觀察、勒戒後，於88年10月18日
    、89年1月24日經不起訴處分確定，又於五年內之89年10月
    20日22時經警採尿送驗前4日內某時施用第二級毒品，經原
    審法院判處有期徒刑6月確定。被告既曾於「五年內再犯」
    ，且經法院判處罪刑確定，依公訴事實，被告卻又涉嫌於95
    年11月14日，再度因施用第一級毒品海洛因而被查獲等情，
    即非屬毒品危害防制條例第20條第3項所定「五年後再犯」
    之情形，檢察官逕行起訴，要無不合。原判決認檢察官之起
    訴程序違背法律規定，即有違誤。檢察官上訴指摘原判決違
    背法令，核有理由，為維護被告審級利益，爰將原判決撤銷
    ，發回原法院更為審理，並不經言詞辯論為之。
據上論斷，應依刑事訴訟法第369條第1項但書、第372條，判決
如主文。
中　　華　　民　　國　　96　　年　　5 　　月　　28　　日
　　　　　　　　　刑事第十九庭審判長法　官  尤豐彥
　　　　　　　　　　　　　　　  　  法　官  黃金富
　　　　　　　　　　　　　　　      法　官  魏新國
以上正本證明與原本無異。
如不服本判決，應於收受送達後十日內向本院提出上訴書狀，其
未敘述上訴之理由者並得於提起上訴後十日內向本院補提理由書
（均須按他造當事人之人數附繕本）。
                                    書記官  陳玉珍
中　　華　　民　　國　　96　　年　　5 　　月　　28　　日
